【裁判字號】    95,訴,450
【裁判日期】    951121
【裁判案由】    重利等
【裁判全文】
臺灣桃園地方法院刑事判決               95年度訴字第450號
公  訴  人  臺灣桃園地方法院檢察署檢察官
被      告  丙○○
                    號
            壬○○
            丁○○
上列被告因重利等案件，經檢察官提起公訴（九十三年度偵字第
一四六二七號、第一六八六號、九十四年度偵字第九二七七號
），本院判決如下：
    主  文
丙○○以乘他人急迫，貸以金錢，而取得與原本顯不相當之重利
為常業，處有期徒刑陸月。扣案如附表編號一、二所示之物，均
沒收；又共同連續意圖為自己不法之所有，以恐嚇使人將本人之
物交付，處有期徒刑壹年陸月。扣案如附表編號三所示之物，沒
收之。應執行有期徒刑壹年拾月。扣案如附表編號一、二、三所
示之物，均沒收。
壬○○共同連續意圖為自己不法之所有，以恐嚇使人將本人之物
交付，處有期徒刑壹年貳月。扣案如附表編號三所示之物，沒收
之。
丁○○以加害生命、身體之事，恐嚇他人，致生危害於安全，處
有期徒刑參月，如易科罰金，以參佰元折算壹日。緩刑貳年。
    事  實
一、丙○○係址設於桃園縣中壢市○○○路○段六十九號二樓之
    「南皇企業社」之實際負責人，以經營重利放貸及應收帳款
    業務，吸引不特定人借款、委託收帳，以收取高額利息及報
    酬為業；丁○○與壬○○均在南皇企業社擔任催討債務之工
    作。渠等三人分別為下列行為：
  (1)丙○○基於以重利為常業之犯意，於民國九十二年十月間某
    日，乘甲○○因急於籌措其所經營之「普成科技股份有限公
    司」（下稱普成公司）之薪資，先於九十二年十月間某日，
    在南皇企業社內，由丙○○貸以新臺幣（下同）十七萬元（
    預扣利息五萬一千元，實付十一萬九千元）予甲○○，約定
    每月二十五日為一期，每期收取五萬一千元之利息，迄甲○○於九十三年六月間，前後共清償利息及本金達五十七萬八
    千元。再於九十三年七月二十六日，甲○○復因急於籌措普
    成公司之薪資，再由丙○○於南皇企業社內貸以十萬元（預
    扣利息三萬元，實付七萬元）予甲○○，約定每月二十五日
    為一期，每期收取三萬元之利息，甲○○並同時簽發二十萬
    元之本票一紙作為擔保。又於九十二年十二月間某日起，乘
    辛○○因急於還債，在南皇企業社內，由丙○○多次分批貸
    以一萬元、二萬元或三萬元不等合計共十五萬元予辛○○，
    每十天為一期，若借貸一萬元，則每期需繳利息二千元。迄
    九十三年七月間某日，辛○○因無力再償還本金，雙方約定
    辛○○再償還二十萬元，即分二十月償還，每月償還一萬元
    ，同時並簽發每張五萬元之本票共四紙作為擔保。丙○○即
    以上述方式貸款予甲○○、辛○○等人，而收取與原本顯不
    相當之重利，並恃以為生。嗣於九十三年八月十一日下午四
    時十分許，在桃園縣中壢市下三座屋十一之八號住處，為警
    查獲，並扣得如附表編號一、二之丙○○所有因犯常業重利
    所生之甲○○簽發之上開本票一紙及辛○○簽發之上開本票
    四紙、甲○○之國民身分證影本一紙。
  (2)己○○前因委託丙○○代為催討劉蘭輝（起訴書誤載為劉蘭
    香）之債務，惟嗣因故取消委託。丙○○與壬○○明知己○○並無給付報酬之義務，竟意圖為自己不法之所有，共同基
    於恐嚇取財之概括犯意聯絡及行為分擔，先於九十三年六月
    五日某時許，丙○○以取消委託討債，致其等受有財產上之
    損失為由，撥打電話予己○○，並向其恫稱：「需賠償二百
    萬元，否則不放過她」等語，致己○○心生畏懼。同時丙○○並約己○○前往新竹縣新豐車站旁之「四海遊龍餐館」內
    會面，嗣丙○○與壬○○及二名真實姓名年籍不詳之成年男
    子二人共同前往該餐館。丙○○向己○○表示需先給付一百
    萬元，己○○答稱沒錢，丙○○遂要求己○○拿房屋貸款或
    向其親戚朋友借貸，己○○應允於端午節過後會處理，惟於
    端午節過後己○○亦未處理，丙○○則再以電話聯繫己○○
    ，並恫稱：「裝瘋子（台語），不要這樣子，如果不處理，
    要讓她很好看，而且她及其小孩不要被他們堵到，堵到了就
    活埋」等語，致己○○心生畏懼，恐丙○○等人對其家人不
    利，不得已乃將其房屋貸款取得一百萬元。復於九十三年七
    月二十一日，丙○○又撥打電話予己○○要求其還錢，己○○乃前往桃園縣中壢市龍崗郵局領取各為五十萬元之支票號
    碼分別為M0000000及M0000000號之支票二紙，前往桃園縣中
    壢市火車站前，將上開支票二紙交予丙○○，丙○○斯時又
    表示己○○仍積欠一百萬元。再於九十三年九月十六日某時
    許，丙○○又撥打電話予己○○詢問錢是否已準備妥當？己○○因已無法給付，丙○○乃於九十三年九月間某日起至同
    年十月間某日止，命壬○○及二名真實姓名年籍不詳之成年
    男子二人，前往己○○之住處騷擾。又於九十四年一月十五
    日某時許，壬○○又以其所有行動電話一具（含SIM 卡一枚
    ）撥打電話予己○○，要求己○○攜帶五十萬元至桃園縣中
    壢火車站，因己○○已無力給付，乃報警處理，嗣於九十四
    年一月十五日下午三時十五分許，在桃園縣中壢市火車站前
    ，為警當場查獲壬○○，並扣得如附表編號三所示之壬○○
    所有供與丙○○共犯恐嚇取財所用之行動電話一具（含SIM
    卡一枚）。
  (3)九十三年三月十六日某時許，南皇企業社因受謝春芝及謝惠
    美之委託，代向乙○○催討一百二十萬元之債務，並約定南
    皇企業社抽取債務之一半作為報酬，嗣因催討無著，丁○○
    竟基於恐嚇他人生命、身體危害於安全之犯意，於九十三年
    六月二十一日晚間十時許，由不知情之友人江智耀騎乘機車
    搭載丁○○，前往位在桃園縣中壢市○○○路八四六巷三弄
    三號之乙○○住處，再由丁○○將一條蛇丟入乙○○之住處
    ，致乙○○心生畏懼而危害於安全。
二、案經己○○訴由桃園縣警察局中壢分局暨桃園縣警察局移送
    臺灣桃園地方法院檢察署檢察官偵查起訴。
    理  由
壹、程序事項：
    被告以外之人，於審判外之陳述，並不排除刑事訴訟法第一
    百五十九條之一至之四中傳聞法則例外之情形，是如被害人
    、告訴人於警詢中之陳述，雖未能居於證人之地位而為陳述
    ，然於法院審理中，如已賦予被告對於被害人、告訴人之對
    質詰問權，如認被害人、告訴人於警詢中之陳述，顯與渠等
    於法院審理中居於證人地位而經公訴人、被告所為之交互詰
    問之陳述有所不符時，於可認被害人、告訴人於警詢中所為
    之陳述，顯具有較為可信之特別情況時，且為證明犯罪事實
    存否所必要者，依刑事訴訟法第一百五十九條之二規定，仍
    應認被害人、告訴人於警詢中所為之陳述，具有證據能力，
    而可由法院依經驗法則及論理法則來採為認定犯罪事實存否
    之依據。準此，本件被害人甲○○、辛○○、告訴人己○○
    於本院審理中，本院已依公訴人及被告三人之聲請，分別傳
    喚被害人甲○○、辛○○、告訴人己○○居於證人地位接受
    交互詰問，已賦予被告三人之對質詰問權。而本院認為證人
    甲○○、辛○○於警詢中所述與本院審理中有所不符，其二
    人先前之陳述具有較為可信之特別情況（詳如後述），且為
    證明本件犯罪事實存否所必要，自應具有證據能力，而可由
    本院採為認定本件犯罪事實之依據。又被害人即證人乙○○
    於警詢及偵查中之陳述固屬於審判外之陳述，然被告丁○○
    於本院審理中同意作為證據，本院審酌證人乙○○該言詞陳
    述作成之情況並無任何出於非任意性之陳述，認為適當，依
    刑事訴訟法第一百五十九條之五規定，自應具有證據能力，
    且可為本院採為認定本件犯罪事實之依據，合先敘明。
貳、實體事項：
一、訊據被告丙○○固坦承於犯罪事實(1)中曾經借錢予證人甲○○、辛○○。於犯罪事實(2)中，證人己○○曾委託南皇企業
    社收帳，其後證人己○○又不想收帳，其確要求證人己○○
    給付當初約定五五分帳之報酬之事實；被告壬○○固坦認於
    犯罪事實(2)中之九十四年一月十五日至桃園縣中壢火車站向
    證人己○○收錢之事實；被告丁○○固坦承於犯罪事實(3)中
    前往證人乙○○住處丟蛇之事實，惟均矢口否認有何常業重
    利、恐嚇取財或恐嚇危害安全之犯行。
  (一)被告丙○○辯稱：犯罪事實(1)部分，我並不是南皇企業社之
    負責人，而是股東，負責接委任收帳案件，南皇企業社並不
    是在做放款業務，我有借錢給辛○○、甲○○，但這是基於
    我和他們二人之間之個人交情，跟南皇企業社無關，而且甲○○是南皇企業社股東的朋友，甲○○來我們南皇企業社說
    他沒有錢發薪水，但是之前甲○○有帶他的員工跟我們借三
    萬元，利息一個月兩千元，但是後來甲○○的員工離職，我
    們也找不到那位員工，所以後來甲○○要發薪水的時候，又
    來拜託我們，跟我們商量，我就說你的員工借的三萬元應該
    由你來負責，甲○○也同意，所以才會拿七萬元給甲○○，
    利息一個月四千元，並要甲○○簽十萬元的本票，我借甲○○的錢就只有這部分，並沒有檢察官起訴書所提到的十七萬
    元這部分。我陸陸續續總共借辛○○和他太太戊○○二十萬
    元，這二十萬元的利息隨便他給，我沒有跟他約定，因為我
    們是朋友，辛○○總共給我四千元的利息，分兩次給，一次
    兩千元。犯罪事實(2)部分，己○○確實有拿三百六十萬元的
    本票給我們，委託我們南皇企業社幫她向她男朋友討債，後
    來她的男朋友協議一個星期以後要還己○○一百二十萬元，
    當天並簽發一百二十萬元的本票，結果時間到了，她的男朋
    友並沒有還錢，我們到她的男朋友家去找人，她的男朋友的
    父母就罵己○○，我們就問己○○，可是己○○就開始避不
    見面，後來我們才知道三百六十萬元的本票是己○○自己簽
    的，並且蓋自己的指印，我們就覺得被騙了，我們就說這樣
    子妳還是得支付我們南皇企業社報酬，因為當初約好是五五
    分帳，可是己○○不同意，就去報警，我根本就沒有如起訴
    書所講的去恐嚇她，後來之所以壬○○會去跟己○○收錢，
    是因為己○○打電話給我們，約我們去收錢，所以我就叫壬○○去，因為那時候已經是壬○○接手在做，我做到六月底
    就不做了云云置辯。
  (二)被告壬○○辯稱：犯罪事實(2)之起訴事實不實在，我於九十
    四年一月十五日確實在中壢火車站要向己○○拿五十萬元，
    因為之前己○○人欠我們南皇企業社錢，我當天去現場只是
    單純接獲南皇企業社的電話去那邊收錢，根本就沒有恐嚇己○○等語資為抗辯。
  (三)被告丁○○辯稱：我承認有丟死蛇，但是並沒有恐嚇乙○○
    的意思，只是要惡作劇，因為我已經先把蛇拿到夜市去殺了
    ，若真的要恐嚇的話，就拿活的蛇了等語資為辯解。
二、經查：
  (一)犯罪事實(1)部分，業據證人甲○○、辛○○分別於警詢中證
    述明確（參見九十三年度偵字第一六八六號偵卷第十三頁
    反面、第十四頁正面、第十六頁反面、第十七頁正面），雖
    證人甲○○、辛○○於本院審理中翻異前詞，證人甲○○改
    稱：我之前並不認識丙○○，是經過朋友介紹，當時我想要
    借短期的，然後朋友就介紹我可以向丙○○借錢，我就去位
    於中壢市的南皇企業社，我當時是一個人去，我記得我當時
    到二樓我說要找卓先生，當時剛好丙○○也在，我就跟丙○○借錢，我借了十萬元，當時我跟丙○○說最多借一個月，
    丙○○利息算我一個月兩千元，我現場拿到七萬元，因為之
    前我的孫姓員工有跟丙○○借三萬元，可是並沒有還，先前
    介紹我去向丙○○借錢的就是這一位孫姓員工，所以我跟丙○○借錢時，同意該孫姓員工所借的三萬元，先從我向丙○○借的十萬元裡面扣除，算是幫孫姓員工還給丙○○，我再
    從該孫姓員工的薪水裡面扣除，我只有向丙○○借過這一次
    ，但確實日期是在九十二年或九十三年我記不得了。我確實
    有開一張二十萬元的本票給丙○○，但那是因為我沒有支票
    ，而且我要借錢，為了取信於人，所以我才會自願簽發金額
    加倍的商業本票。我在警局製作筆錄的時候，我有跟警察表
    示筆錄內容所記載的內容與我當時所說的不一樣，所以我並
    沒有在筆錄上面簽名，然後我就走了。當時警察問我這些事
    的時候，我跟警察說報紙分類廣告這麼多，隨便打電話去問
    ，都大同小異，只是利息高低、還款時間不同而已，我就舉
    例子：比如借十萬元，以二十五天為一期，二十分利，每一
    期扣兩萬元等等，確實是我說的沒有錯，但這是警察問我借
    款細節時，我這樣子回答，我那時候也覺得莫名其妙，我說
    有我有向丙○○借十萬元，至於筆錄內容記載兩次借款情形
    ，都不是我講的，所以最後我才沒有簽名，因為筆錄記載內
    容跟我向丙○○借款情形不合。當時警察態度不佳，還跟在
    我後面，並走到外面跟我說，就算我不簽字，他們還是可以
    移送，我就回答說要送就送等語（參見本院卷九十五年七月
    十一日審判筆錄第六—八頁正面）；證人辛○○亦改以：我
    跟丙○○借錢的時間忘記了，不過我之前有跟丙○○借過一
    次錢，金額是二十萬元，但是隔一個星期就還錢了，丙○○
    並沒有跟我收利息，因為那次是找丙○○幫忙週轉，但是我
    有給丙○○一、兩千元，不過這並不算利息。我有開四張本
    票，金額共計二十萬元，這二十萬元是我太太先借五萬元，
    我再借十五萬元。我在警詢中所說的內容也不是像筆錄記載
    的那樣子，警察只是問我跟丙○○借錢的情形，至於警詢筆
    錄的內容我只是大致看一下而已，當時我的確有講利息是一
    萬元十天為一期、兩千元沒有錯，而且是九十三年間也沒有
    錯，不過我那時候並沒有借那麼多錢，只有借兩萬元而已，
    不到十天我就將錢還給丙○○了，丙○○也沒有收我利息。
    我向丙○○借十五萬元，是要還給我的朋友，有好幾位，我
    是一整筆向丙○○借十五萬元的。我不知道我太太為何那樣
    說等語（參見本院卷九十五年九月十九日審判筆錄第五—八
    頁正面、九十五年十月三十一日審判筆錄第十五—十六頁正
    面）。且證人戊○○即辛○○之妻於本院審理中亦附和稱：
    我之前有向丙○○借款五萬元，因為我欠別家地下錢莊的錢
    ，總共欠了二十幾萬元，但已經還了一部分，所以我又再向
    丙○○借了十五萬元，總共向丙○○借了二十萬元。後來我
    要借這十五萬元時才告訴我先生辛○○，是想要找我先生出
    面，我先生向丙○○是五萬元、五萬元的借，至於為何我先
    生在警察要那樣說，我不知道等語（參見本院卷九十五年十
    月三十一日審判筆錄第十—十一頁正面）。綜上，衡情而論
    ，證人甲○○、辛○○既與被告丙○○並無仇恨怨懟，如非
    親身遭被告丙○○以借款重利相迫一節，實無須於警詢中捏
    詞陳述該等詳細借款、收取利息及簽發本票過程之理！且對
    證人甲○○、辛○○製作警詢筆錄之員警即證人庚○○於本
    院審理中亦到庭結證稱：警詢筆錄裡面記載甲○○向丙○○
    借款兩次的金額、利息、還款方式，都是甲○○親口跟我陳
    述向丙○○借款、還款的細節。如果甲○○覺得筆錄記載與
    事實不符，則甲○○可以再陳述一次他認為筆錄內容不符的
    地方，最後我們問甲○○的時候，因為他有接到一通丙○○
    的電話，並且告訴我們是丙○○打來的，而且他很害怕遭到
    報復，所以他才不願意在筆錄上面簽名。我們當時態度並無
    不佳，而且甲○○在製作筆錄的時候，還可以接電話，甲○○以為不簽名就不能成案，但是我們有跟甲○○講筆錄是公
    文書，而且我們已經製作完畢，依照規定還是要移送到地檢
    署，並不是講不簽名也可以移送。辛○○的警詢筆錄亦是由
    我製作，當時辛○○表示從九十二年十二月份起，在南皇企
    業社借丙○○借款一至三萬元不等的金額，總計借款約十五
    萬元左右，再以每十天為一期，借款一萬元要付兩千元的利
    息，再用本票、身分證做抵押。辛○○於警詢中陳述是因為
    與朋友借錢做生意，急需還款，所以才會向丙○○借錢，均
    屬實在。警詢筆錄的內容，就是當初辛○○回答的內容等語
    。（參見本院卷九十五年八月一日審判筆錄第八—十頁正面
    ），而衡以證人庚○○與被告證人甲○○、辛○○間亦素昧
    平生且無怨隙，當無甘冒偽證罪責，杜撰事實虛構證人甲○○、辛○○二人之警詢筆錄之理，是以證人庚○○之證詞應
    屬可採。再參照證人辛○○及戊○○前開關於向被告丙○○
    借款二十萬元之內容及過程以查，渠等二人所述情節不僅矛
    盾不一，且漏洞百出，更足徵證人辛○○及戊○○於本院審
    理中所述，顯有迴護被告丙○○之虞，均不足採。且證人甲○○於警詢中亦陳述：今二十一時三十五分丙○○有打電話
    給我，叫我不要亂講話，並叫我跟警察說是跟朋友借的，沒
    有算利息等語（參見九十三年度偵字第一六八六號偵查卷
    第十四頁正面）。準此可認，證人甲○○、辛○○於警詢中
    之陳述，在案發初期接受警方詢問時，並無受到外界、被告
    丙○○之干擾及影響，且又無任何受到強暴、脅迫而為陳述
    之情形，顯然具有特別可信之情況，自得作為本件之證據，
    且可為本院採擇認定被告丙○○確有為犯罪事實(1)中之常業
    重利犯行之依據。此外，復有扣案被告丙○○所有供犯常業
    重利所用之證人甲○○簽發之上開本票一紙及證人辛○○簽
    發之上開本票四紙、證人甲○○之國民身分證影本一紙在卷
    可稽。足認被告丙○○前開所辯，要屬事後空言卸責之詞，
    證人甲○○、辛○○、戊○○於本院審理中所述，亦屬迴護
    被告丙○○而避重就輕之詞，均不足採，是被告丙○○此部
    分應有常業重利之犯行，堪以認定。
  (二)犯罪事實(2)部分，業據證人己○○於警詢中證述明確（參見
    九十四年度偵字第九二七七號偵查卷第十五—十七頁正面）
    且證人己○○於本院審理中亦堅詞同為前開警詢中之證述（
    參見本院卷九十五年七月十一日審判筆錄第十三—十七頁正
    面），衡情以觀，證人己○○與被告卓有財、壬○○於本案
    發生前從無怨恨情仇，實無甘冒偽證罪責，杜撰不實事實誣
    指被告卓有財、壬○○有對其為上開恐嚇取財犯行之理！又
    衡情而論，證人己○○若非親自遭受被告丙○○、壬○○二
    人所為恐嚇取財之犯行，殊難想像證人己○○可就犯罪事實
    (2)中之案情細節經過證述綦詳之理！且證人己○○於警詢及
    本院審理中所證述之情節前後連貫一致，甚少矛盾出入，是
    本院認為證人己○○於警詢及本院審理中所為之證述，顯較
    被告丙○○、壬○○前開所辯為可採。此外，復有扣案之被
    告壬○○所有供與被告丙○○共犯恐嚇取財所用之行動電話
    一具（含SIM卡一枚）、證人己○○委託被告卓有財、壬○○催討債務之協議書及本票影本等件、被告丙○○之名片一
    張在卷可參。足認被告丙○○、壬○○前開所辯，均屬事後
    避重就輕推諉卸責之詞，不足採信，是被告丙○○、壬○○
    此部分應有共同恐嚇取財之犯行，亦堪認定。
  (三)犯罪事實(3)部分，業據證人乙○○於警詢中證述綦詳，復有
    被告丁○○之名片一張、照片三張及債權委託契約書一份在
    卷可憑。雖被告丁○○以前揭情詞置辯，惟查，被告丁○○
    丟入證人乙○○住處之物雖係死蛇，然衡諸社會通念以觀，
    一般人之住處如遭他人丟入此等不詳之物，於其內心上自會
    產生恐懼，唯恐自己生命、身體遭受不測之情，自足生危害
    於安全，而不以該蛇是活或亡而有異，且證人乙○○確因被
    告丁○○此舉而心生恐懼一節，亦據證人乙○○於警詢中證
    述明確在卷。準此可認，被告丁○○前開所辯，亦當屬避重
    就輕規避刑責之詞，並不足採，是被告丁○○此部分確有恐
    嚇危害安全之犯行，亦堪認定。
  (四)綜上所述，足認被告三人前開所辯，要屬事後空言避就推諉
    圖卸之詞，均無可採。從而，本件事證已臻明確，被告三人
    之犯行均洵堪認定，各應予依法論科。
三、查被告三人行為後，刑法業於九十四年二月二日經總統以華
    總一義字第09400014901 號令修正公布，並於九十五年七月
    一日施行（下稱新刑法，修正前刑法下稱舊刑法），刑法施
    行法第一條之一亦於九十五年六月十四日經總統以華總一義
    字第09500085181 號令公布施行，參酌最高法院九十五年五
    月二十三日刑事庭第八次會議決議，新刑法第二條第一項之
    規定，係規範行為後法律變更所生新舊法律比較適用之準據
    法，於新刑法施行後，應適用新刑法第二條第一項之規定，
    為「從舊從輕」之比較。另於比較時應就罪刑有關之共犯、
    未遂犯、想像競合犯、牽連犯、連續犯、結合犯，以及累犯
    加重、自首減輕暨其他法定加減原因（如身分加減）與加減
    比例等一切情形，本於統一性及整體性原則，綜其全部罪刑
    之結果而為比較。是與本案相關之法律變更有如下述：
  (一)刑法第三百四十五條之常業重利罪，於此次刑法修正前，實
    務通說見解係認其本質上即有連續犯之性質，是本次配合同
    法第五十六條連續犯之刪除，併予刪除。從而，依新修正規
    定，應就被告丙○○於犯罪事實(1)中所為個別重利行為，各
    評價為一重利犯行，而依刑法第三百四十四條之重利罪規定
    論處，並予數罪併罰。惟新修正刑法第五十一條第五款但書
    規定，將宣告多數有期徒刑之定應執行刑最高刑度，由不得
    逾二十年，提高為不得逾三十年，是以刑之宣告言之，應以
    刪除刑法第三百四十五條前規定，有利於被告丙○○。又被
    告丙○○如下所論，於犯罪事實(1)、(2)中各係觸犯常業重利
    及恐嚇取財二罪名，而應分論併罰，同理，就此併罰規定，
    亦以修正前規定，較有利於被告丙○○。
  (二)修正前刑法第二十八條係規定：「二人以上共同實施犯罪之
    行為者，皆為正犯。」修正後則將成立共同正犯之標準，由
    共同正犯之共同「實施」犯罪，改為共同「實行」犯罪。修
    正理由係認「實施」一詞，在實務上向來認為涵蓋陰謀、預
    備、著手、實行等概念在內，惟基於近代刑法個人責任原則
    及法治國人權保障之思想，前揭實務見解應有所修正，不應
    承認「陰謀共同正犯」及「預備共同正犯」為共同正犯之參
    與類型，然無礙於「共謀共同正犯」之成立。是修正後之共
    同正犯之可罰性要件之範圍業已限縮，乃屬行為可罰性要件
    之變更，自應比較新舊法。本件被告丙○○、壬○○就犯罪
    事實(2)中之恐嚇取財部分，無論依修正前後規定，均構成共
    同正犯，是此部分修正對被告丙○○、壬○○而言，並無有
    利或不利之區別。
  (三)修正後刑法刪除第五十六條連續犯之規定，此項刪除雖非犯
    罪構成要件之變更，但顯已影響行為人刑罰之法律效果，自
    屬法律已有變更，是於新法施行後，被告丙○○、壬○○就
    犯罪事實(2)中所為上開數行為，即應分論併罰，經比較新舊
    法結果，以被告丙○○、壬○○行為時之舊法較為有利於被
    告。
  (四)刑法第四十一條第一項前段關於易科罰金折算標準部分：修
    正前刑法第四十一條第一項前段規定：「犯最重本刑為五年
    以下有期徒刑以下之刑之罪，而受六個月以下有期徒刑或拘
    役之宣告，因身體、教育、職業、家庭之關係或其他正當事
    由，執行顯有困難者，得以一元以上三元以下折算一日，易
    科罰金。」；又被告丁○○行為時之易科罰金折算標準，修
    正前罰金罰鍰提高標準條例第二條前段（現已刪除）規定，
    就其原定數額提高為一百倍折算一日，因此被告丁○○行為
    時之易科罰金折算標準，應以銀元三百元折算一日，經折算
    為新臺幣後，應以新臺幣九百元折算一日。惟修正後刑法第
    四十一條第一項前段則規定：「犯最重本刑為五年以下有期
    徒刑以下之刑之罪，而受六個月以下有期徒刑或拘役之宣告
    者，得以新臺幣一千元、二千元、三千元折算一日，易科罰
    金。」，比較修正前後之易科罰金折算標準，以九十五年七
    月一日修正公布施行前之規定，較有利於被告丁○○。
  (五)刑法施行法第一條之一規定：「中華民國九十四年一月七日
    刑法修正施行後，刑法分則編所定罰金之貨幣單位為新臺幣
    。九十四年一月七日刑法修正時，刑法分則編未修正之條文
    定有罰金者，自九十四年一月七日刑法修正施行後，就其所
    定數額提高為三十倍。但七十二年六月二十六日至九十四年
    一月七日新增或修正之條文，就其所定數額提高為三倍。」
    ，是刑法第三百零五條、第三百四十六條第一項之法定罰金
    刑部分規定已有修正，惟經比較增訂之刑法施行法第一條之
    一與被告三人行為時之罰金罰鍰提高標準條例第一條前段、
    現行法規所定貨幣單位折算新臺幣標準第二條結果，二者規
    定適用之結果並無不同。
  (六)新刑法第三十三條第五款規定「罰金：新臺幣一千元以上，
    以百元計算之。」，與舊刑法第三十三條第五款規定「罰金
    ：一元以上。」不同，經比較新舊法結果，以被告行為時之
    舊法較為有利於被告。
  (七)綜上，經綜其全部罪刑之結果而為比較，並參諸前揭最高法
    院決議及修正後刑法第二條第一項前段、後段規定之從舊從
    輕原則，以舊刑法有利於被告三人，應一體適用舊刑法之規
    定。至沒收乃從刑，應附屬於主刑，除法律有特別規定者外
    ，應依主刑所適用之法律，故亦應適用修正前規定。又犯罪
    在新刑法施行前，新刑法施行後緩刑之宣告，逕依新刑法第
    七十四條之規定，無庸為新舊法之比較（參見最高法院九十
    五年度第八次刑庭會議決議意旨）。
四、核被告丙○○所為，係犯修正前刑法第三百四十五條之常業
    重利罪、第三百四十六條第一項之恐嚇取財罪。被告壬○○
    所為，係犯修正前刑法第三百四十六條第一項之恐嚇取財罪
    。被告丁○○所為，係犯修正前刑法第三百零五條之恐嚇危
    害安全罪。被告丙○○、壬○○就犯罪事實(2)之恐嚇取財犯
    行間，具有犯意聯絡及行為分擔，均為共同正犯。被告卓有
    財、壬○○就犯罪事實(2)之先後多次恐嚇取財犯行，時間緊
    接，方法相同，觸犯構成要件相同之罪，顯係基於概括犯意
    反覆為之，為連續犯，依修正前刑法第五十六條規定，以一
    罪論，並加重其刑。被告丙○○所犯常業重利與恐嚇取財二
    罪，犯意各別，罪名互殊，應予分論併罰。爰審酌被告卓有
    財、壬○○犯後猶否認犯行，未見悔意，且各以非法方式收
    取重利及恐嚇取財，行徑實屬惡劣，犯後態度難謂良好，被
    告丁○○犯後坦承部分犯行，態度尚佳等一切情狀，各量處
    如主文所示之刑，被告丙○○部分，並定其應執行之刑，被
    告丁○○部分，依前開說明，適用修正前刑法第四十一條第
    一項前段、修正前罰金罰鍰提高標準條例第二條規定，諭知
    易科罰金之折算標準，以資懲儆。末查，被告丁○○前未曾
    受有期徒刑以上刑之宣告，此有臺灣高等法院被告前案紀錄
    表及臺灣桃園地方法院檢察署刑案資料查註紀錄表各一份在
    卷可參，其因一時疏慮，致罹刑典，經此科刑教訓，當知所
    警惕而無再犯之虞，本院認為前開對其宣告之刑，以暫不執
    行為適當，併予宣告緩刑二年，以啟自新。至扣案如附表編
    號一、二所示之被告丙○○所有因犯常業重利所生之甲○○
    簽發之上開本票一紙及辛○○簽發之上開本票四紙，如附表
    編號三所示之被告壬○○所有供與被告丙○○共犯恐嚇取財
    所用之行動電話一具（含SIM卡一枚），爰各依修正前刑法
    第三十八條第一項第三款、第二款規定，併予宣告沒收。
據上論斷，應依刑事訴訟法第二百九十九條第一項前段，修正後
刑法第二條第一項前段、第七十四條第一項第一款，修正前刑法
第二十八條、第五十六條、第三百四十五條、第三百四十六條第
一項、第三百零五條、第五十一條第五款、第四十一條第一項前
段、第三十八條第一項第二款、第三款，罰金罰鍰提高標準條例
第一條前段，修正前罰金罰鍰提高標準條例第二條，判決如主文
。
本案經檢察官何治蕙到庭執行職務。
中    華    民    國    95    年    11    月    21    日
                        臺灣桃園地方法院刑事第十庭
                            審判長法  官  江德民
                                  法  官  柯姿佐
                                  法  官  林家賢
以上正本證明與原本無異。
如不服本判決，應於判決送達後十日內向本院提出上訴狀（應附
繕本），上訴於臺灣高等法院。
                                  書記官  常毓生
中    華    民    國    95    年    11    月    22    日
~F0
~T40
┌───────────────────────────────────┐
│附表：                                               95年度訴字第450號│
├──┬──────────────────────────┬─────┤
│編號│ 本    案    沒    收    之    物                   │ 備   註  │
├──┼──────────────────────────┼─────┤
│ 一 │ 甲○○所簽發之面額二十萬元之本票一紙               │          │
├──┼──────────────────────────┼─────┤
│ 二 │ 辛○○所簽發之面額各五萬元之本票四紙               │          │
├──┼──────────────────────────┼─────┤
│ 三 │ 壬○○所有之行動電話一具（含SIM卡一枚）            │          │
└──┴──────────────────────────┴─────┘
附錄本判決論罪科刑法條：
修正前刑法第三百四十五條：
以犯前條之罪為常業者，處五年以下有期徒刑，得併科三千元以
下罰金。
修正前刑法第三百四十六條第一項：
意圖為自己或第三人不法之所有，以恐嚇使人將本人或第三人之
物交付者，處六月以上五年以下有期徒刑，得併科一千元以下罰
金。
修正前刑法第三百零五條：
以加害生命、身體、自由、名譽、財產之事，恐嚇他人致生危害
於安全者，處二年以下有期徒刑、拘役或三百元以下罰金。


司法院資訊處製作；財團法人民間司法改革基金會備份。
